【裁判字號】    98,監宣,4
【裁判日期】    990119
【裁判案由】    監護宣告
【裁判全文】
臺灣臺東地方法院民事裁定               98年度監宣字第4號
聲  請  人  乙○○
相  對  人  甲○○○
上列聲請人聲請監護宣告事件，本院裁定如下：
    主    文
宣告甲○○○（女、民國○○年○月○日生，身分證統一編號：
Ｚ000000000號）為受輔助宣告之人。
選定乙○○（男、民國○○○年○月○日生，身分證統一編號：
Ｚ000000000號）為受輔助宣告之人之輔助人。
聲請程序費用新臺幣壹仟元由受輔助宣告之人甲○○○負擔。
    理    由
一、聲請意旨略以：相對人甲○○○為聲請人乙○○之妻，自民
    國93年10月起罹患輕躁症、中度智能障礙，雖經延醫診治，
    仍不見起色，近日更已達心神喪失或精神耗弱，致不能為意
    思表示或受意思表示之程度，為此依民事訴訟法第597條之
    規定，提出臺東榮民醫院診斷證明書、衛生署臺東醫院診斷
    證明書、兩造戶籍謄本等資料，聲請宣告相對人甲○○○為
    受監護宣告之人，並選定聲請人乙○○為監護人等語。
二、按法院對於監護之聲請，認為未達民法第14條第1項之程度
    者，得依民法第15條之1第1項規定，為輔助之宣告，民法第
    14條第3項定有明文；法院對於監護之聲請，認為未達民法
    第14條第1項之程度，而有輔助宣告之原因者，得依聲請或
    依職權以裁定變更為輔助宣告，亦為民事訴訟法第624條之3
    第1項所明定。次按對於因精神障礙或其他心智缺陷，致其
    為意思表示或受意思表示，或辨識其意思表示效果之能力，
    顯有不足者，法院得因本人、配偶、四親等內之親屬、最近
    一年有同居事實之其他親屬、檢察官、主管機關或社會福利
    機構之聲請，為輔助之宣告。受輔助宣告之人，應置輔助人
    ，復為民法第15條之1第1項、第1113條之1第1項所明定。經
    查：
（一）聲請人主張其為相對人之夫，及相對人罹有輕躁症、屬中
      度智能障礙等情，業據其提出戶籍謄本、診斷證明書等件
      為證，堪信屬實。
（二）本院於98年12月28日至被聲請人所在地之行政院衛生署臺
      東醫院，就相對人之姓名、年籍等事項訊問相對人，相對
      人均能一一回答，惟相對人自陳：會一直到外面找人家要
      錢，亦會自己去領錢借給人家等語，鑑定人楊國明醫師則
      稱：相對人有幻聽、嚴重妄想，自5、6年前發病至今，屬
      躁鬱症等語，此有本院98年12月28日調查筆錄1份在卷可
      稽。而本件經鑑定人鑑定結果，認為：甲○○○自95年10
      月30日因細故與他人發生衝突後，即出現情緒高亢、四處
      亂跑、大量花錢、睡眠時間縮短祇有2至3小時等混亂行為
      ，後因藥物順從性不佳，致近半年症狀不穩定，且混亂行
      為不斷，因其完全無病識感，須家屬配合督促就醫及監督
      服藥，無法自我照顧，經診斷為雙極性精神病，輕躁症發
      作、中度智能障礙，由於仍有部份自主意識，加上受精神
      症狀干擾，導致認知功能退化明顯，故心智程度呈現心神
      耗弱狀態，建議同意其輔助宣告等情，則有行政院衛生署
      臺東醫院98年12月29日東醫精字0980008366號函所附之精
      神鑑定報告書1份在卷可憑。綜上以觀，本院認相對人並
      非完全不能辨識其意思表示之效果，應尚未達受監護宣告
      之程度，是聲請人聲請監護宣告，尚有未洽，惟相對人因
      精神障礙，致辨識其意思表示效果之能力，顯有不足，仍
      有受輔助之必要，爰依職權以裁定變更為輔助之宣告。
三、再按受輔助宣告之人，應置輔助人；法院為輔助之宣告時，
    應依職權就配偶、四親等內之親屬、最近一年有同居事實之
    其他親屬、主管機關、社會福利機構或其他適當之人選定一
    人或數人為輔助人；法院為前項選定及指定前，得命主管機
    關或社會福利機構進行訪視，提出調查報告及建議；聲請人
    或利害關係人亦得提出相關資料或證據，供法院斟酌；法院
    選定輔助人時，應依受輔助宣告之人之最佳利益，優先考量
    受輔助宣告之人之意見，審酌一切情狀，並注意下列事項：
    (一)受輔助宣告之人之身心狀態與生活及財產狀況。(二)受輔助
    宣告之人與其配偶、子女或其他共同生活之人間之情感狀況
    。(三)輔助人之職業、經歷、意見及其與受輔助宣告之人之利
    害關係。(四)法人為輔助人時，其事業之種類與內容，法人及
    其代表人與受輔助宣告之人之利害關係；民法第1113條之1
    第1項及同條第2項準用第1111條、第1111條之1分別定有明
    文。經查，聲請人為受輔助宣告之人之夫，其於調查程序中
    表明監護意願，此有本院98年12月18日調查筆錄1份附卷可
    稽；而本件經本院函請臺東縣政府社會處進行訪視，據覆略
    以：相對人有8年精神障礙病史，近3年病情日趨加劇，其表
    示有時知道自己快發病、有時不清楚亦不明瞭自己發病期間
    所做事情，聲請人為防相對人在外遭詐騙、簽本票，甚至向
    地下錢莊借款而連累子女，始向法院聲請監護宣告，相對人
    現與聲請人住於娘家，居住環境清幽整齊，經濟主要仰賴聲
    請人之退休金、相對人之身障補助金及漁保請領維生，惟相
    對人曾有將帳戶內新臺幣20萬元存款及每月請領漁保之金錢
    領出而不知去向情形，相對人病情時好時壞，訪視時精神狀
    況尚可，雖能表達卻無法完整陳述，對發病狀態領錢之流向
    亦無法清楚陳述，本件係為解決相對人無法管理財務之困境
    而聲請之監護宣告，並無不宜等語，亦有臺東縣政府99年1
    月12日府社婦字第0993001317號函所附之訪視調查處遇建議
    表1份在卷可稽（卷第38-41頁）。本院審酌上情，認聲請人
    為受輔助宣告人之夫、現與受輔助宣告之人同住、且有監護
    之意願，認由聲請人任輔助人，應能符合受輔助宣告之人之
    最佳利益，爰選定聲請人為受輔助宣告之人之輔助人。
四、依民事訴訟法第624條之1第3項準用第608條第1項，非訟事
    件法第24條第1項，裁定如主文。
中    華    民    國    99    年     1    月    19    日
                  家事法庭  法  官  范乃中
以上正本係照原本作成。
如不服本裁定關於選定輔助人之部分，應於送達後10日內向本院
提出抗告狀，並繳納抗告費新臺幣1,000元；其餘關於宣告輔助
之部分，不得抗告。
中    華    民    國    99    年     1    月    19    日
                            書記官  洪月甚


司法院資訊處製作；財團法人民間司法改革基金會備份。
